【裁判字號】    97,台上,5980
【裁判日期】    971121
【裁判案由】    違反水土保持法
【裁判全文】
最高法院刑事判決            九十七年度台上字第五九八０號
上  訴  人  台灣高等法院台中分院檢察署檢察官
被      告  甲○○
            乙○○
上列上訴人因被告等違反水土保持法案件，不服台灣高等法院台
中分院中華民國九十七年九月二十五日第二審更審判決（九十六
年度重上更(四)字第六九號，起訴案號：台灣彰化地方法院檢察署
八十七年度偵字第五０一七號），提起上訴，本院判決如下：
    主  文
上訴駁回。
    理  由
按刑事訴訟法第三百七十七條規定，上訴於第三審法院，非以判
決違背法令為理由，不得為之。是提起第三審上訴，應以原判決
違背法令為理由，係屬法定要件。如果上訴理由書狀並未依據卷
內訴訟資料，具體指摘原判決不適用何種法則或如何適用不當，
或所指摘原判決違法情事，顯與法律規定得為第三審上訴理由之
違法情形，不相適合時，均應認其上訴為違背法律上之程式，予
以駁回。本件原判決以公訴意旨略以：被告甲○○、乙○○為採
取坐落彰化縣花壇鄉○○○段灣仔口小段九七之七七、九四之九
地號山坡地之砂石，未擬具水土保持計畫，經主管機關彰化縣政
府核可，即共同基於概括之犯意，自民國八十三年八月二十二日
起，由甲○○出面僱用有犯意聯絡之施宏泉及不詳姓名、年籍之
成年人，以挖土機、砂石車等機具，擅自開挖面積如原判決所附
彰化地政事務所土地複丈成果圖（下稱土地複丈成果圖）Ａ所示
０．六００四公頃、Ｂ所示０．八六七五公頃土地，造成水土流
失，並使鄰近溝渠、農田有發生水患之公共危險。迨至八十五年
五月二十日上午九時三十分許，為彰化縣政府派員會同彰化縣警
察局人員查獲。因認甲○○、乙○○共同涉犯水土保持法第三十
二條第一項、山坡地保育利用條例第三十五條第三項之罪嫌等情
。經審理結果，認為不能證明甲○○、乙○○犯罪，因而撤銷第
一審關於甲○○、乙○○部分之科刑判決，改判諭知甲○○、乙
○○均無罪。原判決已依據卷內證據資料詳為說明，從形式上觀
察，並無何違背法令之情形存在。檢察官上訴意旨略以：(一)上開
山坡地經擅自開挖，造成水土流失，嚴重危及緊臨之排水、道路
安全等情，有卷附現場照片可憑。又台灣彰化地方法院審理八十
五年度訴字第七六七號林秀綢違反水土保持法等案件，於八十五
年十一月三十日勘驗現場，亦發現上開山坡地被大肆開挖，狀如
峭壁、峽谷，並有草木不著、礫石裸露情形，有勘驗筆錄、現場
照片及土地複丈成果圖可稽。而更二審卷第一三一頁所附編號四
、五、八、第一三三頁所附編號十八之照片顯示，上開山坡地上
產業道路路基流失，路面遭土石掩埋，停放路邊之貨車輪胎被土
石淹沒過半等情，足認已達水土流失及致生公共危險之程度。原
判決徒以航空測量照片經判讀結果，除八十四年間有較明顯開挖
外，並未發現崩塌；彰化縣政府亦查無因水土流失達「需緊急處
理之規模者」紀錄存在；彰化縣消防局於八十五年間亦無受理道
路中斷報案紀錄，即認定甲○○、乙○○之開挖行為，並未達水
土流失及致生公共危險之程度，有認定事實與經驗法則不合之違
法。(二)不論水土保持法或山坡地保育利用條例均未明文規定，係
以達於「需緊急處理規模者」，為水土流失之認定標準。如採取
上開認定標準，在人煙稠密處，稍有洪水溢出或土石流失，即會
有民眾報請主管機關處理，以利通行；在人跡罕至處，縱已水土
流失嚴重，因無人發現或聞問，而未報請處理，又主管機關一般
較不重視，多不會緊急處理。是以應認有無民眾報案處理，僅係
提供水土流失認定標準之其中一項要素，而非全部。何況水土保
持法及山坡地保育利用條例所稱「致生水土流失」，應非僅指山
坡地本身之土、石流失為限，尚包括另外堆積之土、石流失在內
，始能達到山坡地保育、利用之立法目的。由上述照片顯示，或
產業道路路基流失，或路面遭土石掩埋，應可認定甲○○、乙○
○之開挖行為，已達「致生水土流失」之實害程度。原判決諭知
甲○○、乙○○均無罪，其認事用法均有違誤云云。經查：證據
之取捨與證據之證明力如何，均屬事實審法院得自由裁量、判斷
之職權；苟其此項裁量、判斷，並不悖乎經驗法則或論理法則，
又於判決內論述其何以作此判斷之心證理由者，即不得任意指摘
其為違法，而據為提起第三審上訴之合法理由。(一)水土保持及山
坡地保育、利用之中央主管機關行政院農業委員會（下稱農委會
）九十三年十一月四日農授水保字第０九三一八二五００二號、
九十三年五月五日農授水保字第０九三一八０九四一三號函一再
揭示，依水土保持法之立法意旨，同法所稱「致生水土流失」，
其認定標準為如有水土保持法施行細則第三十五條第一項第一款
至第七款所定情形之一，而達「需緊急處理規模者」等語（見更
二審卷第四九頁至第五三頁），即更二審及原審囑託鑑定之國立
中興大學、台灣省土木技師公會亦同援用上開認定標準作為鑑定
依據（見外置證物袋所附之國立中興大學鑑定報告及台灣省土木
技師公會鑑定報告書）。原判決敘明其採取上開認定標準，作為
認定水土保持法第三十二條第一項、第三十三條第三項所定「致
生水土流失」；八十七年一月七日修正公布前山坡地保育利用條
例第三十五條第三項所定「致生公共危險」（按八十七年一月七
日修正公布山坡地保育利用條例第三十五條第三項，將原定「致
生公共危險」，修正為「致生水土流失」）之依據（見原判決理
由五、(三)、1.、(2)及(四)），核屬有據，難認於法有違。上訴意旨
並未指明原判決採取上開認定標準，有何違反法令明文規定或證
據法則情事，徒以法律並無明文，及上開認定標準適用於人煙稠
密或人跡罕至處等特殊情況，尚有窒礙為由，即空泛指摘原判決
違法，自非上訴第三審之適法理由。(二)原判決係綜合卷內全部證
據資料，包括農委會林務局航空測量所人員陳逸彥（按原判決誤
載為張逸彥）於原審之證述、農委會林務局航空測量所提出之上
開山坡地自八十年至九十年之航空測量照片暨判讀表、國立中興
大學所出具鑑定報告、台灣省土木技師公會所出具鑑定報告書、
彰化縣政府九十七年八月一日府水保字第0970153265號函、彰化
縣消防局九十四年五月六日府授消指字第0940001394號函、彰化
縣警察局九十四年五月十七日彰警刑字第0940060122號函等證據
資料，並敘明其得心證理由，據以認定甲○○、乙○○所為開挖
行為，並未達「需緊急處理規模者」，不合「致生水土流失」或
「致生公共危險」之犯罪構成要件（見原判決理由五、(三)、2.至
7.及(四)）。原判決所為論述說明，尚非事理所無，難認與經驗法
則有違。上訴意旨所指卷附部分現場照片，固有顯現產業道路路
基流失，路面遭土石掩埋，停放路邊之貨車輪胎被土石淹沒過半
等情，然僅為一時局部所見，並非即為全貌。至於上訴意旨另指
台灣彰化地方法院八十五年度訴字第七六七號林秀綢違反水土保
持法等案件之勘驗筆錄，並未記載有何水土流失之具體情形，此
有卷附勘驗筆錄可憑（見台灣彰化地方法院八十五年度訴字第七
六七號林秀綢違反水土保持法等案件影印卷第十三、十四頁）；
又土地複丈成果圖僅就開挖土地範圍為測量，與證明有無「致生
水土流失」或「致生公共危險」之情形無涉。上訴意旨所指上開
證據，仍不足以影響原判決所為認定。原判決既已詳述其取捨證
據及判斷證據證明力之理由，亦未違背經驗法則或論理法則，自
無不合證據法則或判決理由不備之違法。原審就檢察官所提出及
卷內所存證據等訴訟資料，逐一剖析，參互審酌，仍無從獲得甲
○○、乙○○共犯水土保持法第三十二條第一項（或第三十三條
第三項）、山坡地保育利用條例第三十五條第三項之罪之確切心
證，因此撤銷第一審關於甲○○、乙○○部分之科刑判決，改諭
知甲○○、乙○○均無罪，乃屬其採證職權之合法行使。檢察官
上訴意旨，徒就原審取捨證據及判斷其證明力職權之適法行使，
及判決內已明白論斷之事項，仍憑己見為不同之評價，執以指摘
原判決違法，與法律規定得為第三審上訴理由之違法情形，不相
適合。檢察官之上訴為違背法律上之程式，應予駁回。
據上論結，應依刑事訴訟法第三百九十五條前段，判決如主文。
中    華    民    國  九十七  年   十一   月  二十一  日
                      最高法院刑事第六庭
                          審判長法官  洪  清  江
                                法官  韓  金  秀
                                法官  林  勤  純
                                法官  李  錦  樑
                                法官  陳  國  文
      本件正本證明與原本無異
                                      書  記  官
中    華    民    國  九十七  年   十二   月    一    日
                                                      Ｅ


司法院資訊處製作；財團法人民間司法改革基金會備份。
